【裁判字號】    97,重訴,182
【裁判日期】    980318
【裁判案由】    拆屋還地等
【裁判全文】
臺灣臺南地方法院民事判決             97年度重訴字第182號
原      告  甲○○
訴訟代理人  蘇建榮律師
被      告  丙○○
            丁○○
            乙○○
上  三  人
訴訟代理人  楊淑惠律師
上列當事人間請求拆屋還地等事件，經本院於民國98年3月4日言
詞辯論終結，判決如下：
    主  文
被告應將坐落台南縣新市鄉○○段二００之一地號土地上，如附
圖編號Ａ面積九四點一五平方公尺之豬舍、編號Ｃ面積五七點六
八平方公尺之水泥地面拆除，將土地交還原告。並自民國九十六
年八月十日起至交還上開土地之日止，按月給付原告新台幣陸佰
零壹元。
被告使用坐落台南縣新市鄉○○段二００之一地號土地上，如附
圖編號Ｂ面積一三八點七二平方公尺之三合院，每月租金為新台
幣柒佰捌拾玖元。被告應自民國九十六年八月十日起至交還上開
土地之日止，按月給付原告新台幣柒佰捌拾玖元。
原告其餘之訴駁回。
訴訟費用由被告負擔十分之六，餘由原告負擔。
本判決第一項於原告以新台幣參拾玖萬元供擔保後，得假執行。
但被告如以新台幣壹佰壹拾柒萬元為原告預供擔保，得免為假執
行。
原告其餘假執行之聲請駁回。
    事實及理由
一、按訴狀送達後，原告不得將原訴變更或追加他訴，但被告同
    意者；擴張或減縮應受判決事項之聲明者；該訴訟標的對於
    數人必須合一確定者，不在此限。被告於訴之變更或追加無
    異議，而為本案之言詞辯論者，視為同意變更或追加，民事
    訴訟法第255條第1項第1、3、5款、第2項定有明文。本件原
    告起訴原依所有權及不當得利之法律關係，請求被告丙○○
    、丁○○應將坐落台南縣新市鄉○○段200之1地號土地（下
    稱系爭土地）上如附圖編號Ａ面積94.15平方公尺之豬舍、
    編號Ｂ面積138.72平方公尺之三合院、編號Ｃ面積57.68平
    方公尺之水泥地（下稱系爭豬舍、三合院、水泥地）拆除，
    並將上開土地返還原告，及自民國96年8月10日起至上開土
    地返還之日止，按月給付原告新台幣（下同）5,959元，嗣
    於起訴狀繕本送達後，將相當於租金之不當得利減縮為每月
    2,860元，追加乙○○為被告，並追加依法定地上權及擬制
    租賃權之法律關係，請求本院核定租金，及被告應自96年8
    月10日起至上開土地返還之日止，按月給付原告2,860元之
    租金。查系爭豬舍、系爭三合院、系爭水泥地係丙○○、丁○○、乙○○之被繼承人楊江龍所有，楊江龍於78年5月18
    日死亡後，楊江龍之繼承人就系爭豬舍、系爭三合院、系爭
    水泥地並未辦理分割，系爭豬舍、系爭三合院、系爭水泥地
    仍屬楊江龍之繼承人全體公同共有，本件原告起訴時未將乙○○列為被告，嗣於本院審理中，追加乙○○為被告，依前
    揭民事訴訟法第255條第1項第5款之規定，殊無不合，應予
    准許。至相當於租金之不當得利減縮為每月2,860元部分，
    屬減縮應受判決事項之聲明；追加依法定地上權及擬制租賃
    權之法律關係，請求本院核定租金及被告應按月給付租金部
    分，被告並無異議，且為本案言詞辯論，視為同意原告追加
    ，合於民事訴訟法第255條第1項第1、3款、第2項之規定，
    併予敘明。
二、原告起訴主張：
（一）原告於96年8月10日因拍賣取得系爭土地所有權。被告3人
      共有之系爭豬舍、系爭三合院、系爭水泥地無權占用原告
      所有之系爭土地，爰依民法第767條規定，訴請被告3人拆
      除前揭地上物，並將土地返還原告。
（二）被告所有之系爭豬舍、系爭三合院、系爭水泥地係無權占
      用原告之土地，自屬無法律上之原因受有利益，亦屬侵害
      原告土地所有權，致原告受有相當於租金之損害，原告爰
      依民法第179條不當得利請求權基礎，請求被告自原告取
      得系爭土地所有權起，按月給付原告2,860元（占用面積
      土地申報價額年息百分之10為34,329元，再除以12個月，
      每月為2,860元）。
（三）民法第876條法定地上權之發生，需具備下列要件：(1)需
      土地及建築物同屬於一人所有，(2)設定抵押權時，建築物
      須已存在，(3)須以土地或地上物為抵押，(4)須拍賣而實行
      抵押權，(5)拍賣結果致土地及建築物各異所有人，(6)須建
      築物具相當之經濟價值。原告認被告等之主張尚與上開要
      件不符，亦與民法第425條之1擬制租權賃之要件不符，故
      應無理由。
（四）若鈞院認被告有權使用系爭土地，因兩造就使用土地之代
      價已無法協議，懇請鈞院依民法第876條第1項或第425條
      之1第2項定租金數額。原告主張租金數額之計算方式與被
      告等無權占用時相同。
（五）並聲明：
（１）先位聲明：
    被告3人應將如系爭豬舍、系爭三合院、系爭水泥地拆除
      ，並將上開土地返還原告。
    被告3人應自96年8月10日起至上開土地返還之日止，按月
      給付原告2,860元。
    原告願供擔保請准宣告假執行。
（２）備位聲明：
    請求核定被告3人使用系爭豬舍、系爭三合院、系爭水泥
      地之租金為2,860元。
    被告3人應自96年8月10日起至上開土地返還之日止，按月
      給付原告2,860元。
三、被告則以：
（一）本件有民法第876條第1項「法定地上權」之適用：
（１）按「土地及其土地上之建築物，同屬於一人所有，而僅以
      土地或僅以建築物為抵押者，於抵押物拍賣時，視為已有
      地上權之設定，其地租由當事人協議定之，協議不諧時，
      得聲請法院定之。」民法第876條第1項定有明文，此即學
      說上所稱之法定地上權。本件被告丁○○將其原所有之系
      爭土地設定抵押予大眾銀行，因積欠債務無法清償，遭大
      眾銀行聲請拍賣並實行抵押權。惟系爭土地上既另有被告
      丁○○公同共有之系爭豬舍、系爭三合院、系爭水泥地未
      併付拍賣，原告所拍定者，並未包括系爭豬舍、系爭三合
      院、系爭水泥地，自有民法第876條第1項規定之適用。
（２）按各公同共有人之權利係及於公同共有物之全部，亦即被
      告丁○○對系爭豬舍、系爭三合院、系爭水泥地全部均可
      主張所有權，因此對被告丁○○而言，亦已具備土地及建
      築物同屬於一人所有之要件；就其餘公同共有人而言，對
      系爭豬舍、系爭三合院、系爭水泥地亦均可主張所有權，
      在被告丁○○設定系爭土地抵押權後經原告拍定取得之前
      ，因系爭公同共有之豬舍、三合院、水泥地既建築在原為
      被告丁○○所有之系爭土地上，縱使無明示之約定利用權
      ，亦應解為被告丁○○有同意系爭豬舍、系爭三合院、系
      爭水泥地使用系爭土地之默示意思存在，而系爭土地之抵
      押權人於設定抵押權時或原告在參與拍賣而拍定取得系爭
      土地時，既均已預見系爭土地上有包括被告丁○○公同共
      有之系爭豬舍、系爭三合院、系爭水泥地存在，則應有系
      爭豬舍、系爭三合院、系爭水泥地於抵押權實行後仍得繼
      續存在之預期，故如其餘公同共有人之前述約定利用權轉
      化為與被告丁○○相同之法定地上權，原告應不致受不測
      之損害。準此以觀，就其餘公同共有人而言，亦應認其所
      公同共有之權利對系爭土地可主張法定地上權。
（二）本件亦有民法第425條之1第1項「擬制租賃權」規定之適
      用：按土地及土地上之房屋同屬一人所有，而僅將土地或
      房屋所有權讓與他人，或將土地及房屋同時或先後讓與相
      異之人時，土地受讓人或房屋受讓人與讓與人間或房屋受
      讓人與土地受讓人間，推定在房屋得使用期限內有租賃關
      係存在。其期限不受第449條第1項規定之限制。前項情形
      ，其租金數額當事人不能協議時，得請求法院定之，民法
      第425條之1第定有明文。如前所述，各公同共有人之權利
      係及於公同共有物之全部，亦即被告丁○○對系爭豬舍、
      系爭三合院、系爭水泥地全部均可主張所有權，因此，對
      被告丁○○而言，亦已具備土地及建築物同屬於一人所有
      之要件，今被告丁○○既僅將土地所有權讓予原告，則依
      法系爭豬舍、系爭三合院、系爭水泥地之所有權人即與土
      地受讓人之原告有租賃關係存在，係為有權使用，而非無
      權占有至明，故原告本於民法第767條之規定，請求被告
      等拆屋還地，自屬無據。
（三）退步言之，縱認被告等為無權占有原告土地，惟原告得請
      求相當於租金之損害數額究係為何？按「土地法第105條
      準用同法第97條所定建築基地之租金，按申報價額年息百
      分之10為限，乃指基地租金之最高額而言，並非必須照申
      請地額年息百分之10計算。」（最高法院46年度台上字第
      855號判例參照）。查原告主張本件損害金應以申報地價
      總價額年息百分之10計算，其究何所據？並未見原告舉證
      證明，原告以申報地價總價額年息百分之10計算損害額，
      顯難遽採等語，資為抗辯。並聲明：原告之訴及假執行之
      聲請均駁回。如受不利之判決，請准供擔保，免為假執行
      之宣告。
四、兩造不爭執之事實：
（一）系爭土地原係被告丁○○所有，被告丁○○將系爭土地設
      定抵押權予訴外人大眾銀行，嗣因積欠債務無法償還，遭
      大眾銀行聲請強制執行，由原告拍定，原告並於96年8月1
      0日取得系爭土地之所有權。
（二）系爭土地上有如附圖編號Ａ面積94.15平方公尺之豬舍，
      編號Ｂ面積138.72平方公尺之三合院，編號Ｃ面積57.68
      平方公尺、編號Ｄ面積142.9平方公尺之水泥地，餘為空
      地或種植樹木。系爭土地南側鄰約1.5米寬之柏油路，往
      東與新市鄉○○段200地號土地東側約4米寬之柏油路相連
      接。系爭土地附近有1至3層樓之房屋，部分為空地（農地
      ）。
（三）訴外人楊江龍於78年5月18日死亡。被告3人係楊江龍之繼
      承人。
（四）系爭土地96年1月之申報地價為每平方公尺792元。
五、得心證之理由：
    本案爭執之關鍵在於：系爭豬舍、系爭三合院、系爭水泥地
    是否有權占用系爭土地？被告3人使用系爭土地應支付原告
（一）系爭三合院占用系爭土地有法定地上權之適用：
（１）按土地及其土地上之建築物，同屬於一人所有，而僅以土
      地或僅以建築物為抵押者，於抵押物拍賣時，視為已有地
      上權之設定，其地租由當事人協議定之，協議不諧時，得
      聲請法院定之，民法第876條第1項定有明文，此即學說上
      所稱之法定地上權。而法定地上權之發生，需具備下列要
      件：(1)須土地及建築物同屬於一人所有，(2)設定抵押權時
      ，建築物須已存在，(3)須以土地或建築物為抵押，(4)須拍
      賣而實行抵押權，(5)拍賣結果致土地及建築物各異所有人
      。(6)須建築物須具有相當經濟價值。
（２）系爭土地原係被告丁○○所有，被告丁○○將系爭土地設
      定抵押權予訴外人大眾銀行，嗣因積欠債務無法償還，遭
      訴外人大眾銀行聲請強制執行並實行抵押權。系爭土地上
      另有被告3人公同共有之系爭三合院未併付拍賣，原告所
      拍定者，並未包括系爭三合院，已如前述。按各公同共有
      人之權利係及於公同共有物之全部，亦即被告丁○○對系
      爭三合院全部均可主張所有權，因此，對被告丁○○而言
      ，已具備土地及建築物同屬於一人所有之要件；就其餘被
      告而言，對系爭三合院全部亦均可主張所有權，在被告丁○○設定系爭土地抵押權後經原告拍定取得之前，被告3
      人公同共有之系爭三合院既建築在原為被告丁○○所有之
      系爭土地上，縱使無明示之約定利用權，亦應解為被告丁○○有同意系爭三合院使用系爭土地之默示意思存在，系
      爭土地之抵押權人於設定抵押權時或原告在參與拍賣而拍
      定取得系爭土地時，既均已預見系爭土地上有系爭三合院
      存在，則應有系爭三合院於抵押權實行後（拍定後）仍得
      繼續存在之預期，故如其餘被告之前述約定利用權轉化為
      與被告丁○○相同之法定地上權，原告應不致受不測之損
      害，準此以觀，就其餘被告而言，亦應認其所公同共有之
      權利對系爭土地可主張法定地上權。原告主張系爭土地及
      系爭三合院之所有人非屬同一，與法定地上權之成立要件
      不符等語，尚不足採。
（３）系爭三合院為磚造平房，從外觀觀察，並未有倒塌或毀壞
      之跡象，且被告乙○○現仍居住在系爭三合院，此為原告
      所不爭執，系爭三合院自屬具有相當經濟價值之建物。
（４）綜上，被告抗辯：系爭三合院占用系爭土地有民法第876
      條第1項法定地上權之適用，自屬可採。
（二）本件有擬制租賃權之適用：按土地及其土地上之房屋同屬
      一人所有，而僅將土地或僅將房屋所有權讓與他人，或將
      土地及房屋同時或先後讓與相異之人時，土地受讓人或房
      屋受讓人與讓與人間或房屋受讓人與土地受讓人間，推定
      在房屋得使用期限內，有租賃關係。其期限不受第449條
      第1項規定之限制。前項情形，其租金數額當事人不能協
      議時，得請求法院定之，民法第425條之1定有明文。各公
      同共有人之權利係及於公同共有物之全部，亦即被告丁○○對系爭三合院全部均可主張所有權，對被告丁○○而言
      ，已具備土地及建築物同屬於一人所有之要件，已如前述
      ，今被告丁○○既僅將系爭土地所有權讓予原告，依上開
      規定，系爭三合院之所有權人即被告3人與系爭土地受讓
      人即原告間推定有租賃關係存在。被告抗辯：系爭三合院
      占用系爭土地有民法第425條之1擬定租賃權之適用，自屬
      有據。
（三）按所有人對於無權占有或侵奪其所有物者，得請求返還之
      ，對於妨害其所有權者，得請求除去之，民法第767條定
      有明文。被告3人公同共有之系爭三合院係有權占用系爭
      土地，業如前述，是原告主張系爭三合院無權占用系爭土
      地，本於所有權及不當得利之法律關係，請求被告拆除系
      爭三合院後交還土地，並按月給付相當於租金之不當得利
      ，自屬無據。
（四）系爭三合院占用系爭土地既有法定地上權與擬制租賃權之
      適用，兩造就租金數額復無法達成協議，則原告依民法第
      425條之1第2項、第876條第1項之規定，請求本院核定系
      爭三合院占用系爭土地之租金額，自屬有據。按城市地方
      房屋之租金，以不超過土地及其建築物申報總價年息百分
      之10為限，土地法第97條第1項定有明文。又所謂土地及
      建築物之總價額，土地法施行法第25條規定，土地價額，
      依法定地價；建築物價額，依該管縣市地政機關估定之價
      額。而法定地價，依土地法第148條規定，係為土地所有
      人依該法規定所申報之地價。且基地租金之數額，除以基
      地申報地價為基礎外，尚須斟酌基地之位置，工商業繁榮
      之程度，承租人利用基地之經濟價值及所受利益等項，並
      與鄰地相比較，以為決定，並非必達申報總地價年息百分
      之10最高額（最高法院68年台上字第3071號判例參照）。
      查系爭土地地目為建，系爭土地南側鄰約1.5米寬之柏油
      路，往東與新市鄉○○段200地號土地東側約4米寬之柏油
      路相連接。系爭土地附近有1至3層樓之房屋，部分為空地
      （農地）。本院審酌系爭土地、系爭三合院之位置，工商
      業繁榮之程度，被告利用系爭三合院之經濟價值及所受利
      益等情，認原告主張之租金，以系爭土地及系爭三合院申
      報總價額年息百分之6為適當。再查，系爭土地96年1月之
      申報地價為每平方公尺792元，系爭三合院之價值為48,00
      0元，為兩造所不爭執。據此，本院認系爭三合院占用系
      爭土地之租金額以每月789元為適當〔計算式：（792×13
      8.72＋48000）×6%÷12＝789，元以下四捨五入〕。
（五）被告另抗辯：系爭豬舍、系爭水泥地亦係有權占用系爭土
      地云云。按民法第425條之1擬制租賃權、第876條第1項法
      定地上權之立法目的，均係為避免拆除有經濟價值之建物
      ，以維護社會經濟整體利益，是上開二權利均以建築物具
      有相當經濟價值為要件。查系爭水泥地並非建物，已與上
      開要件不合，至系爭豬舍被告自承約有50年之屋齡，且現
      僅堆放雜物，足見系爭豬舍之經濟價值甚小，縱使拆除，
      對被告及整體社會經濟之影響甚為輕微，本院認系爭豬舍
      、系爭水泥地占用系爭土地，均無民法第425條之1擬制租
      賃權、第876條第1項法定地上權之適用。系爭豬舍、系爭
      水泥地既無權占用系爭土地，則原告依民法第767條之規
      定，請求被告拆除系爭豬舍、系爭水泥地，並將土地交還
      原告，即屬有據。
（六）按無法律上之原因而受利益，致他人受損害者，應返還其
      利益，民法第179條前段定有明文。又按不當得利之法則
      請求返還不當得利，以無法律上之原因而受利益，致他人
      受有損害為其要件，故其得請求返還之範圍，應以對方所
      受之利益為度，非以請求人所受損害若干為準，無權占有
      他人土地，可能獲得相當於租金之利益為社會通常之觀念
      （最高法院61年台上字第1695號判例參照）。再按城市地
      方房屋之租金，以不超過土地及其建築物申報總價年息百
      分之10為限，土地法第97條第1項定有明文。又所謂土地
      及建築物之總價額，土地法施行法第25條規定，土地價額
      ，依法定地價；建築物價額，依該管縣市地政機關估定之
      價額。而法定地價，依土地法第148條規定，係為土地所
      有人依該法規定所申報之地價。且基地租金之數額，除以
      基地申報地價為基礎外，尚須斟酌基地之位置，工商業繁
      榮之程度，承租人利用基地之經濟價值及所受利益等項，
      並與鄰地相比較，以為決定，並非必達申報總地價年息百
      分之10最高額（最高法院68年台上字第3071號判例參照）
      。本件被告因無權占有系爭豬舍、系爭水泥地受有相當於
      租金之利益，致原告受有損害，則原告請求被告給付相當
      於租金之不當得利，自屬有據。又查系爭土地地目為建，
      系爭土地南側鄰約1.5米寬之柏油路，往東與新市鄉○○
      段200地號土地東側約4米寬之柏油路相連接。系爭土地附
      近有1至3層樓之房屋，部分為空地（農地）。本院審酌系
      爭土地之位置，工商業繁榮之程度，被告利用系爭豬舍、
      系爭水泥地之經濟價值及所受利益等情，認原告主張相當
      於租金之不當得利，以系爭土地申報總價額（兩造同意系
      爭豬舍之價值不計入）年息百分之6為適當。再查，系爭
      土地96年1月之申報地價為每平方公尺792元，為兩造所不
      爭執。準此，系爭豬舍、系爭水泥地占用系爭土地部分，
      原告得請求被告按月給付相當於租金之不當得利601元〔
      計算式：792×（94.15＋57.68）×6%÷12＝601，元以下
      四捨五入〕。
六、綜上所述，系爭三合院占用系爭土地有法定地上權與擬制租
    賃權之適用，並非無權占系爭土地，系爭豬舍、系爭水泥地
    則係無權占用系爭土地。從而，原告依民法第425條之1第2
    項、第876條第1項之規定，請求本院核定系爭三合院占用系
    爭土地之租金額，及被告應自96年8月10日起至交還上開土
    地之日止，按月給付原告789元；本於所有權及不當得利之
    法律關係，請求被告應將系爭豬舍、系爭水泥地拆除，將土
    地交還原告，並自96年8月10日起至交還上開土地之日止，
    按月給付原告601元，為有理由，應予准許。逾此部分之請
    求，為無理由，應予駁回。
七、兩造分別陳明願供擔保以代釋明，聲請宣告假執行及免為假
    執行，經核原告勝訴部分，合於法律之規定，爰酌定相當之
    擔保金額分別宣告之；至原告敗訴部分，其假執行之聲請，
    因訴之駁回而失所依附，不能准許，併予駁回。
八、訴訟費用負擔之依據：民事訴訟法第79條、第85條第1項前
    段。
中    華    民    國    98    年    3     月    18    日
                  民事第一庭    法  官  蘇正賢
以上正本係照原本作成
如對本判決上訴，須於判決送達後20日內向本院提出上訴狀
中    華    民    國    98    年    3     月    18    日
                                書記官  陳美萍


司法院資訊處製作；財團法人民間司法改革基金會備份。
